【裁判字號】    94,訴,1071
【裁判日期】    950511
【裁判案由】    分割共有物
【裁判全文】
臺灣桃園地方法院民事判決              94年度訴字第1071號
原      告  甲○○乙○○之承.
            丙○○
            丁○○
共      同
訴訟代理人  鄭庭壽律師
被      告  戊○○
上列當事人間請求分割共有物事件，於民國95年4 月27日言詞辯
論終結，本院判決如下：
    主  文
兩造共有坐落桃園縣大溪鎮○○段三層小段一六四一、一六八四
地號土地，依下列方法分割：如附圖乙案所示，編號一六四一部
分、面積○．○一○六公頃及編號一六八四（Ｃ）部分、面積○
．○○九六公頃，歸原告甲○○所有；編號一六八四（Ａ）部分
、面積○．○○六七公頃，歸原告丁○○所有；編號一六八四（
Ｂ）部分、面積○．○二○二公頃，歸原告丙○○所有；編號一
六四一（Ａ）部分、面積○．○○三○公頃及編號一六八四部分
、面積○．○一○五公頃，歸被告所有；編號一六八四（Ｄ）部
分、面積○．○○六三公頃，由兩造依附表所示之應有部分比例
維持共有。
原告其餘之訴駁回。
訴訟費用由被告負擔九分之二，餘由原告負擔。
    事實及理由
一、按當事人死亡者，訴訟程序在有繼承人、遺產管理人或其他
    依法令應續行訴訟承受訴訟以前當然停止，民事訴訟法第16
    8 條定有明文。經查，本件起訴時之原告乙○○於訴訟中死
    亡，甲○○為其唯一繼承人，有戶籍謄本為證，揆諸前開規
    定，甲○○聲明承受訴訟，於法有據，應准許之。
二、本件原告起訴主張：兩造共有坐落桃園縣大溪鎮○○段三層
    小段1641、1684地號土地，原告甲○○、丙○○應有部分均
    為3 分之1 ；原告丁○○應有部分均為9 分之1 ；被告應有
    部分均為9 分之2 。查兩造並無不得分割之協議，亦無因物
    之使用目的不能分割之情形，雖兩造曾於93年6 月22日簽定
    分割先前協議書就系爭2 筆土地協議合併分割事宜，惟因兩
    造尚就相關合併分割條件意見相左，始終無法達成分割協議
    。又兩造先前協議不成立，嗣於94年6 月24日原告再書立土
    地分割交換同意書，原告丁○○、丙○○願將系爭1641地號
    土地可受分配之部分與原告甲○○就系爭1684地號土地可受
    分配之部分交換，交換後各人土地上現存之違建物任由承接
    後手自行處理，且為維持系爭1684地號土地分割後對外通行
    不受阻礙，故其上應保留1 條面積63平方公尺之公共巷道以
    供公眾通行，並由兩造按土地持分比例維持共有。再查，被
    告固於91年2 月7 日向鈞院拍賣取得原屬訴外人林建隆所有
    坐落系爭1684地號土地上之門牌大溪鎮三層75號建物，所有
    權應有部分9 分之2 ，惟就系爭1641地號土地上增建部分違
    建物則係被告事後所增建，且被告就系爭1641地號土地依應
    有部分比例計算，面積僅有30.22 平方公尺，卻未經原告同
    意而逕自向台灣省桃園農田水利會申請在系爭2 筆土地間土
    地上之溝渠施作水路加蓋工程，並自行搭建鐵欄杆圍牆，不
    供原告通行，顯蓄意擴大占有系爭1641地號土地之面積，破
    壞原有和諧共有狀態，是以原告不得已而提起本件訴訟，請
    求裁判分割，先位聲明：（一）系爭2 筆土地如附圖甲案所
    示合併分割，編號1641部分、面積136 平方公尺及編號1684
    （C）部 分、面積66平方公尺歸原告甲○○所有；編號1684
    （A）部 分、面積67平方公尺歸原告丁○○所有；編號1684
    （B）部 分、面積202 平方公尺歸原告丙○○所有；編號16
    84部分、面積135 平方公尺歸被告所有；編號1684（D）部
    分、面積63平方公尺由兩造維持共有。（二）被告應就前項
    分割結果協同原告辦理所有權登記。備位聲明：（一）如主
    文所示。（二）被告應就前項分割結果協同原告辦理所有權
    登記。
三、被告則以：其於91年2 月7 日依法院拍賣程序取得前手即訴
    外人林建隆所有系爭2 筆土地及其上建物，應有部分均為9
    分之2 ，嗣兩造於93年6 月22日簽定分割先前協議書，協議
    採各共有人分管使用現況為分割，被告即耗資數十萬元，重
    新修繕門牌號碼桃園縣大溪鎮三層75號之建物中由其分管使
    用之部分。又被告之主要居住使用之建物大部分均坐落系爭
    1641地號土地上，且經保存登記，並於同年10月18日向臺灣
    省桃園農田水利會提出申請在坐落系爭2 筆土地之間之同段
    1664 地 號土利地上施作水溝加蓋工程，並承租使用，期限
    自93年12月1 日起至11 3年12月1 日止，共計20年，而提高
    系爭2筆 土地之經濟效用，然原告竟意圖藉提起本件訴訟，
    以交換取得對渠等較有利之土地坐落位置，而推翻兩造先前
    協議分割土地之約定。再者，如採附圖丙案所示合併分割，
    致造成原告丁○○所使用之系爭1641地號土地上建物受損害
    ，被告願以系爭1684地號土地所得另受分配之面積12.66 平
    方公尺土地或等值現金供作補償，此分割方案亦同獲原告丁○○同意等語，資為抗辯，並先位聲明：（一）系爭2 筆土
    地如附圖丙案所示合併分割，編號1684（A）部 分、面積22
    3 平方公尺歸原告甲○○所有；編號168 4 部分、面積223
    平方公尺歸原告丙○○所有；編號1684（B）部 分、面積87
    平方公尺歸原告丁○○所有；編號1641部分、面積136 平方
    公尺歸被告所有。（二）原告應就前項分割結果協同被告辦
    理所有權登記。備位聲明：（一）系爭2 筆土地如附圖丁案
    所示合併分割，編號1684部分、面積223 平方公尺歸原告甲○○所有；編號1684（A）部 分、面積223 平方公尺歸原告
    丙○○所有；編號1641（A）部 分、面積38平方公尺及編號
    1684（B）部 分、面積36平方公尺歸原告丁○○所有；編號
    1641部分、面積98平方公尺及編號1684（C）部 分、面積51
    平方公尺歸被告所有。（二）原告應就前項分割結果協同被
    告辦理所有權登記。
四、原告主張系爭2 筆土地為兩造所共有，原告甲○○、丙○○
    之應有部分均為3 分之1 、原告丁○○之應有部分為9 分之
    1 、被告之應有部分則為9 分之2 ，且兩造間並無不分割之
    協議，系爭2 筆土地亦無因物之使用目的不能分割之情事，
    業據原告提出土地登記謄本為證，並為被告所不爭執，自堪
    信為真實。
五、原告復主張系爭2 筆土地經兩造協議分割，無法達成共識，
    請求依先、備位聲明所示之方式裁判分割，被告則以前揭情
    詞置辯，茲本件之爭點為兩造間就系爭2 筆土地是否曾達成
    分割協議？兩造所提出之分割方案以何者為適宜之分割方式
    ？
（一）被告抗辯兩造前已就系爭2 筆土地之分割方式達成協議，
      應依協議內容分割，此為原告所否認，是被告就此有利之
      事實應負舉證之責。經查，被告抗辯兩造間曾書立分割協
      議書，固據其提出分割先前協議書為證，原告對該協議書
      之真正亦不爭執，惟該分割先前協議書第2 條約定：「立
      協議書人原則就現況居住使用情形原址分割，俟向申請管
      轄地政事務所土地界址測量，於測量成果圖確定且經各協
      議書人同意後確定。」，亦即兩造就系爭2 筆土地之分割
      方式業已明白約定需先由該管地政事務所依兩造現況使用
      情形加以測量，俟兩造就測量結果確認後始告確定。又查
      ，兩造就系爭2 筆土地嗣並未依該分割先前協議書申請該
      管地政機關測量各自現況使用界址，為被告所不爭執，是
      就系爭2 筆土地之分割方式，兩造間雖曾合意依各共有人
      使用現況分割之原則，惟因各共有人實際上分割取得之位
      置及面積未經測量及確認，是兩造間就系爭2 筆土地之分
      割方式難謂已成立分割協議。至被告抗辯：原告嗣後曾傳
      真1 份地籍圖同意按地籍圖上之方式即附圖丁案之方式分
      割，此為原告所否認，稽之該地籍圖上並無任何原告之簽
      章字樣，而被告就該地籍圖上所載之分割方式經兩造合意
      乙節復始終未能舉證證明，是被告抗辯兩造間就系爭2 筆
      土地之分割方式前已達成協議云云，尚難採信。
（二）原告提出之甲、乙案分割方案及被告所提出之丙、丁案分
      割方案，經審認本件依乙案分割最適宜：
    1.按法院就共有物為裁判分割時，應依民法第824 條為適當
      之分割，即考慮各當事人之聲明、共有物之性質、使用現
      狀、經濟效用及全體共有人之利益等公平決定之。查系爭
      土地之使用現況為（依卷內桃園縣大溪地政事務所94年10
      月21日製作之土地複丈成果圖編號）：G 部分為磚造建物
      ，係被告及家人居住使用；C 部分為土角造建物，係被告
      供堆置雜物及養雞使用，D 部分為土角造建物、F 部分為
      磚造建物，均供原告丁○○及家人居住使用；E 部分為土
      角磚造建物，係原告甲○○堆置物品使用；B 部分為磚造
      建物，A 部分為加強磚造建物，均為係原告丙○○及家人
      居住使用；又系爭1641地號土地東側同段1642-1地號土地
      為空地，系爭1641地號土地係經該空地聯絡4 公尺寬產業
      道路，系爭1684地號土地則以寬2 公尺、長約66.5公尺長
      之巷道對外聯絡4 公尺寬之產業道路等情，業經本院到場
      勘驗屬實，製有勘驗測量筆錄在卷足稽，並有被告提出現
      場照片為證；再編號C 、D 、E 部分即係桃園縣大溪鎮○○段三層小段103 建號即門牌桃園縣大溪鎮福安里27鄰三
      層75號經保存登記建物，A 部分雖未經保存登記，惟係合
      法建築之建物，曾經桃園縣政府核發給建築執照及使用執
      照，其餘B 、G 、F 建物則非合法建築建物，有原告提出
      建造執照及使用執照及被告提出現場照片為證。
    2.依原告所提出甲、乙案之分割方案觀之，原告丁○○、丙○○於分割後受分配之土地位置及面積均相同，原告丙○○受分配前開編號A 、B 建物所在基地即附圖乙案編號16
      84（B）部 分土地，而原告丁○○受分配附圖乙案編號16
      84（A）之 土地雖與其目前使用之編號D 、F 建物所在基
      地位置不同，惟原告丁○○既對此分割方式無異議，復曾
      與乙○○約定願以系爭1641地號土地其可受分配之面積與
      乙○○於系爭1684地號土地可受分配之面積交換，有原告
      提出土地分割交換同意書為證，而被告對於原告丙○○、
      丁○○受分配之前開位置亦無爭執，是認前開分割方案原
      告丁○○、丙○○受分配之土地位置應屬妥適。又查，稽
      之甲案之分割方式係將系爭1641地號土地全部分歸原告甲○○所有，而被告則係受分配如附圖甲案編號1684部分土
      地，惟此分割方式無異使原告甲○○目前使用之前開編號
      E 建物，於分割後多數落入被告受分配如附圖甲案編號16
      84部分土地，相對地，被告所有如前開編號G 部分建物，
      於分割後則全部落入原告甲○○受分配如附圖甲案編號16
      41部分土地，亦即被告就編號G 建物將無法繼續居住使用
      ，對被告影響甚鉅，且與兩造所書立之前開分割先前協議
      書約定之按各共有人現況居住使用情形分割之原則相悖，
      自非適當。反之，乙案所載之分割方式，被告受分配前開
      編號G 、C 建物所在基地即如附圖乙案編號1641（A）及
      1684部分土地，原告甲○○受分配前開編號E 建物所在基
      地即如附圖乙案編號1641、1684（C）部 分土地，且被告
      各受分配系爭1641、1684地號土地之面積亦與依被告應有
      部分比例核算之面積相當，是對被告及原告甲○○均屬公
      允。
    3.又被告所提出之丙案之分割方案，係將系爭1641地號土地
      全部分歸被告，原告丙○○受分配前開編號C 、D 建物所
      在基地即附圖丙案編號1684部分，原告甲○○受分配前開
      編號A 、B 建物所在基地即如附圖丙案編號1684（A）部
      分土地，原告丁○○則受分配前開編號E 建物所在基地即
      如附圖丙案編號1684（B）部 分土地，換言之，此分割方
      式將使原告甲○○、丙○○、丁○○均未受分配目前使用
      部分之土地，而被告則受分配臨產業道路較近、價值較高
      之系爭1641地號土地全部，此對已經取得原告丙○○、丁○○應允願以可分配系爭1641地號土地面積交換系爭1684
      地號土地之原告甲○○而言，尤屬不利，自非可採。至被
      告提出丁案分割方案，原告丙○○受分配前開編號E 建物
      所在基地即如附圖丁案編號1684（A）部 分土地，原告甲○○受分配前開編號A 、B 建物所在基地即如附圖丁案編
      號1684部分土地，原告丁○○受分配部分前開編號E 、F
      建物所在基地即如附圖丁案編號1641（A）及1684 （B）
      部分土地，被告則受分配前開編號C 、G 建物所在基地即
      如附圖丁案編號1641、1684（C）部 分土地，亦即此分割
      方式將使原告丙○○、甲○○均未受分配目前使用部分之
      土地，且被告受分配之系爭1641地號土地面積亦遠超過按
      其應有部分比例計算可受分配之土地面積，此方案對原告
      甲○○不公平之情形與前開丙案相同，同非可採。
    4.再查，如依上開乙案分割，非惟兩造受分配之土地位置最
      近於兩造目前使用系爭2 筆土地現況，而與兩造書立之分
      割先前協議書約定按各共有人使用現況分割之原則相符，
      且被告受分配編號1641（A）部 分、面積0.0030公頃，即
      為編號G 建物基地所在位置，面積大於編號G 建物基地面
      積（編號G 建物為0.0027公頃），另受分配編號1684部分
      、面積0.0105公頃，包含編號C 建物所在基地大部分，亦
      即依乙案分割並不致使被告遭受特別不利，被告嗣對依乙
      案分割亦表同意（見95年4 月27日言詞辯論筆錄），是本
      院斟酌兩造對系爭土地之使用現況、系爭土地利用價值、
      兩造意願，認以原告所提出之乙案為本件分割方案，對兩
      造較為公平且適宜。
六、從而，原告依民法第823 條第1 項之規定，訴請判決系爭土
    地之分割方法應如附圖乙案所示，編號1641部分、面積0.01
    06公頃及編號1684（C）部 分、面積0.0096公頃歸原告甲○○所有；編號1684（A）部 分、面積0.0067公頃歸原告丁○○所有；編號1684（B）部 分、面積0.0202公頃歸原告丙○○所有；編號1641（A）部 分、面積0.0030公頃及編號1684
    部分、面積0.0105公頃歸被告所有；編號1684（D）部 分、
    面積0.0063公頃由兩造依附表所示應有部分比例維持共有，
    為有理由，應予准許。末按不動產共有人中之1 人或數人訴
    請分割共有物，經法院判准為原物分割確定者，依土地登記
    規則第27條第4 款及第100 條規定，當事人之任何一造均得
    依該確定判決單獨為全體共有人申請分割登記故共有人中之
    1 人或數人訴請命對造協同辦理分割登記係欠缺權利保護要
    件，應予駁回（最高法院92年度台上字第1484號裁判意旨參
    照）。是本件原告併請判決被告就分割結果協同原告辦理所
    有權登記之部分，揆諸上揭說明，係屬欠缺權利保護要件，
    應予駁回。
七、末按訴訟費用，由敗訴之當事人負擔；因共有物分割、經界
    或其他性質上類似之事件涉訟，由敗訴當事人負擔訴訟費用
    顯失公平者，法院得酌量情形，命勝訴之當事人負擔其一部
    ，民事訴訟法第78條、第80條之1 定有明文。本件固為原告
    勝訴之判決，惟本件既屬共有物分割事件涉訟，兩造於訴訟
    上之所為，又未徒增不必要之費用，且判決結果對兩造之權
    利亦各屬有利，是由敗訴之被告負擔全部訴訟費用者，顯失
    公平，本院酌量此情形，認本件訴訟費用應由兩造各依其就
    系爭土地所有權應有部分之比例分擔，始為公允。
八、據上論結，本件原告之訴為一部有理由，一部無理由，依民
    事訴訟法第79條、第80條之1 ，判決如主文。
中    華    民    國    95    年    5     月    11    日
                  民事第一庭    法  官  賴惠慈
附表
┌────────────────┬──────┬───────────┐
│        土  地  地  號          │所  有  人  │應  有  部  分  比  例│
├────────────────┼──────┼───────────┤
│桃園縣大溪鎮○○段三層小段1684地│甲○○      │9分之3                │
│號土地                          ├──────┼───────────┤
│                                │丁○○      │9分之1                │
│                                ├──────┼───────────┤
│                                │丙○○      │9分之3                │
│                                ├──────┼───────────┤
│                                │戊○○      │9分之2                │
└────────────────┴──────┴───────────┘
以上正本係照原本作成
如對本判決上訴，須於判決送達後20日內向本院提出上訴狀
中    華    民    國    95    年    5     月    12    日
                                書記官  黃泰能


司法院資訊處製作；財團法人民間司法改革基金會備份。
